最高法院刑事判決　　　　　　九十六年度台上字第一三一四號
上　訴　人　甲　○
　　　　　　　　　　號
選任辯護人　張慶宗律師
上　訴　人　乙○○
選任辯護人　魏朝煥律師
上列上訴人等因業務過失致人於死案件，不服台灣高等法院台中
分院中華民國九十五年九月二十日第二審更審判決（九十五年度
上更(一)字第一八六號，起訴案號：台灣台中地方法院檢察署八十
九年度偵字第一九０七三號），提起上訴，本院判決如下：
    主  文
原判決關於甲○、乙○○部分撤銷，發回台灣高等法院台中分院
。
    理  由
本件原判決維持第一審關於上訴人甲○、乙○○部分，依想像競
合犯從一重論處上訴人等從事業務之人，因業務上之過失致人於
死罪刑，駁回上訴人等在第二審之上訴，固非無見。
惟查：一、原判決事實欄記載上訴人等於民國七十二年間，未依
規定申請並領得變更使用用途，即逕自將台中縣豐原市「豐南市
場」（六十八年興建完工）攤位拆除，搭建隔間牆，隔間改建為
二樓及三樓每層各十戶之公寓住宅，就所設隔間磚牆之安全性未
加顧慮，部分柱子位在隔間牆之內側，部分隔間牆中間未有柱子
加以支撐，改建完成後出售他人居住，部分住戶在屋頂搭建鐵皮
屋，增加建物負擔及抗震能力，八十八年九月二十一日凌晨發生
「集集大地震」，「豐南市場」建物一樓結構體因地震陷落壓擠
至地下室塌毀，二、三樓隔間牆亦因中間未有柱子加以支撐而倒
塌，二樓住戶黃美禎遭隔間牆倒塌壓傷，因而內臟出血致死，丙
○○則受有右側鎖骨骨折、左側胸部挫傷併血胸、氣胸等傷害；
復於理由說明：地震之發生，事屬無可避免，上訴人等人未依規
定申請並領得變更使用用途，即為上述之改建，一旦發生強烈地
震，中間未有柱子支撐之隔間牆將難免倒塌各等情，為其認定上
訴人等對於「豐南市場」因地震倒塌致人死傷應負過失責任之依
據（見原判決第二、八頁）。然原判決所引用台灣省建築師公會
台中縣辦事處鑑定報告書（外放），其鑑定結果略謂：九二一大
地震，「豐南市場」建物之倒塌，與增建磚牆及屋頂菜圃、鐵架
「經分析研判結果會有部分關連性，但實際倒塌尚有房屋老舊及
第八項鑑定分析說明（按指該鑑定報告書第四頁所稱地震本身外
力、建築物所在基地特性、建築物本身體質）等其它多種相關因
素綜合而成」等語，對於該建物倒塌之原因，係尚有「房屋老舊
」及上述第八項鑑定分析說明所舉情事，該部分是否併為「豐南
市場」因地震倒塌之原因，攸關上訴人等罪責之認定，原審未併
予審酌說明，自難認調查職責已盡。二、「法院就被告本人之案
件調查共同被告時，該共同被告準用有關證人之規定。」九十二
年二月六日修正公布，同年九月一日施行之刑事訴訟法第二百八
十七條之二定有明文。本件共同被告甲○就被告乙○○涉案事項
部分，本質上仍屬被告乙○○以外之人，法院就被告本人之案件
調查共同被告時，自應依前揭規定，踐行人證之調查詰問程序，
不得逕以該共同被告不利於己之供述，採為他共同被告即乙○○
斷罪之依據。甲○對於將「豐南市場」二樓及三樓水泥攤位拆除
，以四吋磚搭建隔間牆，隔間改建為二樓及三樓，每層各十戶之
公寓住宅一事，於檢察官訊問時供稱：「七十二年，在江醫豹建
築師事務所，我們四人（按即其所稱股東甲○、江醫豹、乙○○
、張順添四人）都有同意改建」、「（當初改建是幾個人決定的
？）張順添問完結果（指就可否將「豐南市場」改建為住宅問過
豐原市公所後），告訴我們三位，我們三位都有同意」、「（工
程改建工程是何人監工？）公司請工人去做，沒有另外聘請監工
去監督，也沒有請建築師設計，現場是由我、江醫豹、張順添、
乙○○不定時去看」等語，乙○○則稱：「我沒有參加，我都不
知道」，於第一審及原審仍為同一之辯解（見本案八十九年度他
字第六一四號偵查卷第八一頁，第一審卷(一)第二七一、二九四頁
，原審上訴卷第一七三頁，上更(一)卷第六四至六九頁）；原審逕
行引用共同被告甲○上述於偵查中不利於己之供述，採為認定乙
○○同意改建之論證依據，並未依規定踐行前揭人證之調查詰問
程序，復未敘明共同被告甲○上述關於乙○○涉案事項部分之供
述，何以合於傳聞法則之例外，而得採為乙○○不利認定之理由
，採證認事自難謂允洽。以上或為上訴意旨所指摘，或為本院得
依職權調查之事項，應認原判決關於上訴人等部分仍有撤銷發回
更審之原因。原判決關於不另諭知上訴人等免訴部分，既經檢察
官起訴書指明與前開論罪部分有裁判上一罪關係，依審判不可分
原則，應一併撤銷發回，附予說明。
據上論結，應依刑事訴訟法第三百九十七條、第四百零一條，判
決如主文。
中　　華　　民　　國　九十六　年　　三　　月　 十五 　日
                      最高法院刑事第六庭
                          審判長法官  呂　潮　澤
                                法官  吳　昆　仁
                                法官  孫　增　同
                                法官  趙　文　淵
                                法官  吳　　　燦
      本件正本證明與原本無異
                                      書  記  官
中　　華　　民　　國　九十六　年　　三　　月　二十一　日
                                                Ａ
